臺灣高等法院高雄分院民事判決　九十二年度上字第一七一號
　　　上　訴　人　丁○○○○○.
　　　上　訴　人　乙○○
　　　訴訟代理人　丙○○
　　　上訴人共同
　　　訴訟代理人　洪文佐律師
　　　被　上訴人　甲○○
　　　訴訟代理人　謝曜焜律師
當事人間請求返還價金事件，上訴人對於中華民國九十二年七月八日臺灣澎湖地方法
院九十一年訴字第三八號第一審判決提起上訴，本院於九十三年八月十一日辯論終結
，判決如下：
　　　主　　　文
原判決（除減縮部分外）命上訴人乙○○給付之金額超過新台幣萬伍仟伍佰拾貳
元，及命上訴人葉俞麟給付部分，暨各該部分假執行之宣告，並訴訟費用之裁判均廢
棄。
右開廢棄部分，被上訴人在第一審之訴及其假執行之聲請均駁回。
乙○○其餘上訴駁回。
第一、二（除減縮部分外）審訴訟費用由上訴人乙○○負擔三分之二，被上訴人負擔
三分之一。
　　　事實及理由
一、被上訴人起訴主張：伊因欲經營西點麵包之需，從報紙廣告欄看到上訴人葉俞麟
　　獨資經營之誠信房屋仲介行登載並仲介店面住家，遂於九十年十二月十七日與上
　　訴人乙○○訂立買賣契約，以新台幣（下同）四百六十六萬元購買其所有之坐落
　　澎湖縣馬公市○○段二一六之三號土地及其上之馬公市一三一號房屋（下稱系爭
　　房地），迨九十一年二月底，伊向主管機關申請營利事業登記，始得悉該處僅能
　　作住宅使用，不得發給經營商業之營業執照，該屋既未具可申請營業執照之效用
　　，伊於九十一年六月十三日及起訴時向賣方為解除契約之表示，爰求命乙○○返
　　還價金及所支付之代書、裝潢費用計四百八十三萬五千五百卅二元，並自起訴狀
　　繕本送達翌日起算之法定利息；葉俞麟既刊登不實廣告，且仲介時未盡調查、告
　　知義務，依侵權行為或不完全給付規定，葉俞麟應與乙○○負不真正連帶給付責
　　任。
二、上訴人乙○○則以：系爭房地之實質所有權人為丙○○、徐東生夫婦，伊受借名
    登記為所有權人，故而亦以伊名義為出賣人，實際上買賣行為係丙○○夫婦為之
    ，價金亦非伊收取，被上訴人不得對伊請求等語，資為抗辯。
    上訴人葉俞麟以：(一)整個過程，被上訴人購買系爭房地，並非基於伊所刊載之報
    紙廣告而為。(二)被上訴人並未明示將得申請營利事業登記證，作為委託伊居間買
    賣房屋之要件。(三)屋主託售時，已提供相鄰之石泉一三二號房屋營利事業登記證
    影本供參，伊自無再進一步調查系爭房屋能否申請之義務。(四)買賣價金等之返還
    ，非被上訴人所受損害，伊僅收取被上訴人二萬元費用，要無負責四百八十餘萬
    元責任之理。(五)被上訴人使用系爭房屋作為經營麵包店及供住家使用二年餘，此
    乃基於買賣房屋之同一原因事實而受利益，以每月一萬元計，亦應扣除其利益，
    方為公允等語，資為抗辯。
三、原審為被上訴人全部勝訴之判決（並認上訴人間為不真正連帶債務）。上訴人不
　　服，求為將原判決廢棄，駁回被上訴人之訴及假執行之聲請。本件於本院繫屬中
　　，於九十三年二月廿七日經兩造合意停止訴訟程序，被上訴人同意系爭房地無償
　　委由葉俞麟出售，於同年三月間以四百八十元售予訴外人，並交付移轉登記完畢
　　，被上訴人遂以：原審判命上訴人連帶給付四百八十三萬五千五百三十二元及自
　　九十一年七月廿三日、九十一年七月十四日起至清償日止按週年利率百分之五計
　　算之利息，伊計算至九十三年四月三十日止，扣除前述已收取之四百八十萬元，
　　上訴人尚應給付四十五萬八千六百元。爰求判決駁回上訴，並減縮為命上訴人連
　　帶給付四十五萬八千六百元。
四、兩造不爭之事實：
　(一)葉俞麟曾於澎湖時報刊登「石泉全新店面住家，機場全新店住。機場二０米大路
　　旁。地卅一坪，三樓透天。全新，沒住過，四九八萬」、「石泉全新店住，機場
　　二０米大路旁。地卅一坪，三樓透天。全新店面住家．四九八萬」之房屋廣告。
  (二)系爭房地登記為上訴人乙○○所有，惟實際權利人係訴外人丙○○、徐東生夫婦
    。該房地經誠信房屋仲介，於九十年十二月十七日完成買賣，被上訴人支付價金
    四百六十六萬元，並支出代書、裝潢費用二十六萬六千零三十二元（此部分支出
    之費用兩造合意以十七萬五千五百卅二元計）。
　(三)系爭房屋屬「農牧用地或養殖用地變更編定作為興建住宅使用之建物」，依法令
    規定，迄被上訴人表示解除契約時，因僅容許供作住宅使用，致未能得主管機關
    准予發給營利事業登記證。
　(四)系爭房地嗣於九十三年三月間兩造合意經由葉俞麟將之出售予訴外人，得款四百
    八十萬元，由被上訴人收取完畢。
六、本院判斷：
　(一)就上訴人乙○○部分：
  　1.乙○○抗辯：伊僅出名而已，實際行為人為丙○○夫婦，伊就契約之內容不知
      情，故不應由伊負責等語。惟查．乙○○既登記為系爭房地之所有權人，同意
      由丙○○代理，以其名義與被上訴人訂立買賣契約（原審(一)卷十三至十六頁）
　　　出售系爭房地予被上訴人，為該買賣契約之一方，享有出賣人之權利並應負擔
　　　其義務。
    2.以營利為目的經營之事實，非經主管機關登記，並發給登記證，不得開業，違
      反者處罰鍰，並由主管機關命令停業，且得按月連續處罰，此觀之商業登記法
      第二、第三、第卅二條之規定自明。被上訴人價購系爭房屋時，已向出賣人表
      示係為經營麵包店使用，出賣人於交屋前並允被上訴人先行進入該屋為麵包店
      之裝璜，乃上訴人不爭之事實，衡之上情及交易過程整體觀察，依社會通念，
　　　該買賣契約書內雖未明載係以可供合法經營麵包店使用諸文字，惟買賣雙方實
　　　有以系爭房屋係可供買方合法經營麵包店營利使用之通念，始據而訂立該契約
　　　，要足認定。系爭房屋係依據「澎湖縣非都市土地農牧用地或養殖用地興建住
　　　宅計劃申請變更編定作業要點」規定，專案核准興建住宅，容許使用項目僅限
　　　鄉村住宅使用，有該要點及澎湖縣政府函可稽（原審(一)卷廿四頁、(二)卷五一頁
　　　），被上訴人於九十一年二、三月間申請營利事業登記，因受限上開要點之規
　　　定，未獲核發，迄目前為止，該要點亦未有修訂為得准核發之規定，亦為上訴
　　　人不爭之事實。該屋既未能符合發給營利事業登記證，做為合法經營麵包店之
　　　商業營利使用，則乙○○所為給付自存有欠缺預定效用之瑕疵，該瑕疵之欠缺
　　　乙○○又未能補正，從而被上訴人先後於九十一年六月十三日調解時，及九十
　　　一年八月起訴時，向乙○○為解除買賣契約之表示，合乎民法第三百五十四條
　　　第一項、第三百五十九條規定，買賣契約已合法解除。
　　3.按因可歸責於債務人之事由，致為不完全給付者，債權人得依關於給付遲延或
      給付不能之規定行使其權利。因不完全給付而生前項以外之損害者，債權人並
      得請求賠償。債權人於有第二百二十六條之情形時，得解除契約，民法第二二
      六條第一項、第二二七條、第二五六條分別定有明文。乙○○出售之系爭房屋
      有欠缺契約預定效用之瑕疵，已如前述，該非依債之本旨所為給付，亦屬不完
　　　全給付。被上訴人耗費於系爭房屋之代書費及裝璜必要之費用，經兩造合意金
　　　額為十七萬五千五百卅二元，該費用即為乙○○不完全給付所生損害，從而被
　　　上訴人解除契約後，請求出賣人乙○○回復原狀並賠償損害，即請求返還價金
　　　四百六十六萬元及賠償十七萬五千五百卅二元範圍內，洵屬正當。惟依前所述
　　　，被上訴人嗣已受給付四百八十萬元，應予扣除，則扣除後其得請求之金額為
　　　三萬五千五百三十二元（0000000-0000000=35532）。
      至於被上訴人請求遲延利息部分：按買賣契約解除後，契約溯及失效，雙方依
　　　民法第二五九條規定，互負回復原狀之義務。被上訴人依該條第一項第一款規
　　　定固請求乙○○返還價金，惟乙○○依同條項規定，亦得請求交還受領之房地
　　　。本件上訴人葉俞麟固陳稱有告訴被上訴人，該地是「農變建」，可能無法辦
　　　營業登記云云，惟經被上訴人否認，據被上訴人陳稱：簽約前雙方從未提及有
　　　關營利事業登記證諸問題（本院卷九七頁）。本院認為：被上訴人既欲買該屋
      經營麵包店使用，且於未取得該屋前。即先行裝潢一樓之店面，為不爭之事實
　　　，衡之經驗定則，苟受有告知該處可能無法取得營業登記證乙情，事關重大，
　　　若非在契約內訂明，被上訴人殆無可能予以買受之理，是而應以被上訴人所述
　　　為可採。查先前丙○○之子在系爭房屋之毗鄰一三二號房屋經營早點，有取得
　　　主管機關發給營利事業登記證，然從丙○○夫婦欲將系爭房屋與一三二號房屋
　　　均以同一價格出售，及本件交易過程中，均未提及有營業登記證取得之問題以
　　　觀，足認買賣雙方皆迨至九十一年二月間被上訴人向主管機關申請營業登記未
　　　獲准許時，始獲悉該處原係受地方法令規範，僅限作住宅使用之地，即售方並
　　　無惡意。衡量上情，暨賣方因信賴處於同一條件之毗鄰房屋（指一三二號屋）
　　　既可獲發營利事業登記證，系爭房屋自無不同處理之原則，未存惡意，且於解
　　　除契約時，得請求交還被上訴人受領之房屋，而事實上被上訴人仍占用系爭房
　　　屋，供實質營業及住家使用（即一樓經營西點麵包店，二、三樓充作住家）諸
　　　情形，本院認為就整體事件之過程判斷，被上訴人於交還移轉系爭房地前，請
　　　求乙○○給付遲延利息，即有悖公義，核與誠信原則有違，不應准許。
　(二)承前所述丙○○、徐東生夫婦委由葉俞麟出售一三一、一三二號房屋，因其中之
　　一三二號房屋先前曾因經營早餐店（由丙○○之子徐孝文經營）之需，經主管機
    關於八十九年十二月十五日核發營利事業登記證（見原審卷(一)四二頁、本院卷一
　　二０頁；至於一三一號房屋只因當時尚未利用，故而未一併申請），黃氏夫婦於
　　委由葉俞麟出售時，即交付一三二號屋之營利事業登記證影本，亦據丙○○、徐
　　東生證述明確（原審(二)卷六八頁），衡諸社會通念，任何人處於同一情況下，均
　　不會懷疑毗鄰之一三一號房屋（按：與一三二號房屋乃同一時間建造五棟房屋中
　　之一間）會發生不得供營業使用之情，換言之，即縱令葉俞麟係從事房屋仲介業
　　者，亦無期待其另向主管機關查詢另間系爭一三二號房屋是否可予核發營利事業
　　登記證之可能性。又以目前社會房地產之平面廣告之習慣言之，其分類約略可分
　　為透天厝、別墅、店舖、店舖住家、公寓大樓等型態，其言「店面、住家」者，
　　其意義無非指透天厝而面臨大馬路，其一樓可為充作商業使用者而言，實則該型
　　式之房屋，一樓實際上未經營商業者，所在多是，甚至亦有僅充停放車輛用途者
　　，為吾人生活上熟悉之事實，是仲介業在報紙上登載「店面住家」，並非全然意
　　味可合法取得營利事業登記證以經營商業，仍需視具體之事件定之。就本件而言
　　，被上訴人因看見誠信房屋在報紙上刊登「全新店面住家」廣告，而去找葉俞麟
　　即誠信房屋仲介，磋商後訂立系爭房屋買賣契約，尚難認有違消費者保護法第廿
　　二條、公平交易法第卅一條，令負民法第一百八十四條第二項之侵權責任，亦不
　　能認渠等間之契約，有可歸責於葉俞麟之事由，致為不完全給付之情，從而其請
　　求葉俞麟應與乙○○負連帶或不真正連帶賠償責任，自非可取。
七、從而，被上訴人請求上訴人乙○○給付，其金額除減縮部分外，在三萬五千五百
　　三十二元範圍內，應予准許，逾此範圍，不應准許；被上訴人請求葉俞麟給付，
　　於法無據，不應准許。原審命乙○○給付在上述範圍內，核無違誤，乙○○上訴
　　意旨求為廢棄，為無理由，應予駁回其上訴。至於原審（除減縮部分外）命乙○
　　○給付之金額超過上述應准許部分，及命葉俞麟如數連帶（不真正連帶）給付，
　　於法均有未合，上訴意旨，求予廢棄，為有理由，爰由本院將該部分予以廢棄，
　　駁回被上訴人該部分之請求及假執行之聲請。
八、據上論結，本件上訴為一部有理由，一部無理由，依民事訴訟法第四百五十條、
    第四百四十九條第一項、第七十九條，判決如主文。兩造其餘所為之攻擊、防禦
　　，均不影響上述之判決結果，爰不一一贅論，併此明。
中　　　華　　　民　　　國　　九十三　　年　　　八　　　月　　三十　　　日
　　　　　　　　　　　　　　臺灣高等法院高雄分院民事第六庭
~B1審判長法官　許明進
~B2法　　　官　李炫德
~B3法　　　官　謝肅珍
正本係照原本作成。
不得上訴。
中　　　華　　　民　　　國　　九十三　　年　　　八　　　月　　三十一　　日
~B法院書記官　張寶花
                                                                      ＡＫ
